最高法院刑事判決　　　　　　　　　　111年度台上字第823號
上　訴　人　黃裕翔


上列上訴人因違反毒品危害防制條例案件，不服臺灣高等法院高
雄分院中華民國110年11月9日第二審判決（110年度上訴字第111
號，起訴案號：臺灣屏東地方檢察署109年度偵字第7003號），
提起上訴，本院判決如下：
    主  文
原判決撤銷，發回臺灣高等法院高雄分院。
    理  由
一、本件原判決經審理結果，認定上訴人黃裕翔有如其事實欄所
    載販賣含有第三級毒品4-甲基甲基卡西酮（Mephedrone）及
    3,4-亞甲基雙氧苯基乙基胺丁酮（Eutylone）成分之毒品咖
    啡包100 包未遂之犯行，因而撤銷第一審科刑之判決，改判
    仍論處上訴人犯毒品危害防制條例第 4條第6項、第3項販賣
    第三級毒品未遂罪刑，並諭知相關之沒收及追徵，固非無見
    。
二、惟查：
㈠、證據雖已調查，若尚有其他重要證據未予調查，致事實猶有
    疑竇而未臻明瞭者，即與未經調查無異，如遽行判決，仍難
    謂無應於審判期日調查之證據而未予調查之違法。又毒品危
    害防制條例第17條第1項規定：犯第4條至第 8條、第10條或
    第11條之罪，供出毒品來源，因而查獲其他正犯或共犯者，
    減輕或免除其刑。而所謂「供出毒品來源，因而查獲其他正
    犯或共犯」，係指有偵查犯罪職權之公務員依被告所提供該
    次犯罪毒品來源之具體事證，而查獲被告該次犯行毒品來源
    之上手而言。原判決依憑上訴人於警詢時供稱其本件毒品來
    源為鍾ＯＯ等語，及所提出微信通訊軟體對話紀錄翻拍照片
    資料，並參酌臺灣屏東地方檢察署民國110 年3月5日屏檢謀
    義110他355字第0000000000號函、110年7月10日屏檢介麗10
    9偵7003字第0000000000號函、110年7月28日屏檢介義110他
    355字第0000000000號函、臺灣士林地方檢察署110年9 月17
    日日士檢卓會110 他1775字第0000000000號函及所附新北市
    政府警察局汐止分局刑事案件報告書，以及鍾ＯＯ之臺灣高
    等法院被告前案紀錄表等資料，認定臺灣士林地方檢察署檢
    察官因上訴人之供出及所提出之資料，而查獲鍾ＯＯ涉犯毒
    品罪嫌，因認上訴人本件犯罪有毒品危害防制條例第17條第
    1 項減輕或免除其刑規定之適用。惟稽諸卷內上開函文資料
    內容，其中臺灣屏東地方檢察署3 次函文資料，分別說明該
    署對於鍾ＯＯ涉嫌販毒案件已函警方偵辦、該署並未因上訴
    人供述而查獲其毒品來源，及上訴人毒品來源不在該署管轄
    範圍，已將該案移轉臺灣士林地方檢察署偵辦等旨，而臺灣
    士林地方檢察署之函文內容，亦僅說明臺灣屏東地方檢察署
    報請臺灣高等檢察署核准移轉該地檢署之案件已發交新北市
    政府警察局汐止分局調查，該分局甫報告偵辦結果等情，並
    未提及該地檢署檢察官已查獲鍾ＯＯ涉嫌販賣含有第三級毒
    品成分毒品咖啡包予上訴人之犯嫌（見原審卷第95、121、1
    29、136 頁），再參酌卷內鍾ＯＯ之臺灣高等法院被告前案
    紀錄表，僅有鍾ＯＯ於109年3月27日以前因涉嫌販賣第二級
    毒品未遂犯行，經檢察官提起公訴後，由法院判處罪刑確定
    ，並未見其尚有其他販賣毒品行為經檢察官偵查起訴之情形
    （見原審卷第125至127頁），故鍾ＯＯ該次販賣第二級毒品
    未遂罪之犯行似難認與上訴人本件被訴販賣第三級毒品未遂
    之毒品來源有關，原判決認定檢察官已因上訴人之供出而查
    獲鍾ＯＯ涉嫌販賣毒品予上訴人，似與卷內資料不符。本件
    能否僅憑臺灣士林地方檢察署接獲警方之偵查報告，遽謂該
    地檢署檢察官已查獲鍾ＯＯ為上訴人之本件毒品來源？似非
    無疑竇，此攸關上訴人本件被訴犯行有無毒品危害防制條例
    第17條第 1項減輕或免除其刑規定之適用，猶有進一步加以
    究明釐清之必要。原審對上述疑點未加以調查釐清明白，遽
    認上訴人此部分犯行有上述減免其刑規定之適用，尚嫌速斷
    ，難謂無證據上理由矛盾、調查未盡及理由欠備之違法。
㈡、109年1月15日修正公布，同年7 月15日生效施行毒品危害防
    制條例第 9條第3項規定：「犯前5條之罪（按即毒品危害防
    制條例第4條至第8條）而混合二種以上之毒品者，適用其中
    最高級別毒品之法定刑，並加重其刑至二分之一」，該條項
    所稱之「混合」，係指將二種以上之毒品摻雜調合，無從區
    分而言（如置於同一包裝）。而增訂該條項之目的，係因目
    前毒品查緝實務，施用混合毒品之型態日益繁多，且因混合
    毒品之成分複雜，施用後所造成之危險性及致死率均高於施
    用單一種類者，為加強遏止混合毒品之擴散，乃增定犯毒品
    危害防制條例第4條至第8條之罪，而有混合二種以上毒品之
    情形者，加重其刑至二分之一。此項規定係就現今不同犯罪
    類型之個別犯罪行為予以加重，屬刑法分則加重之性質而成
    為另一獨立之罪。本件檢察官雖起訴上訴人於109年7月24日
    販賣含有第三級毒品4-甲基甲基卡西酮成分之毒品咖啡包未
    遂，認其涉犯毒品危害防制條例第 4條第6項、第3項販賣第
    三級毒品未遂罪。然原判決事實欄記載上訴人明知4-甲基甲
    基卡西酮（Mephedrone）及3,4-亞甲基雙氧苯基乙基胺丁酮
    （Eutylone）均為管制且不得販賣之第三級毒品，於109年7
    月19日20時7 分許在網路微信通訊軟體刊登暗示販售毒品訊
    息，而伺機販賣含有上開兩種第三級毒品成分之毒品咖啡包
    ，經警方以喬裝為購毒者之誘捕偵查方式查獲上訴人販賣上
    開毒品咖啡包共 100包未遂等情，似認定上訴人所販賣之毒
    咖啡包有混合4-甲基甲基卡西酮（Mephedrone）及3,4-亞甲
    基雙氧苯基乙基胺丁酮（Eutylone）等兩種第三級毒品。倘
    若原審上開認定無訛，依上訴人行為時已生效施行之毒品危
    害防制條例第9條第3項規定，則其本件所為應該當毒品危害
    防制條例第9 條第3項、第4條第6項、第3項之販賣第三級毒
    品而混合二種以上之毒品未遂罪，而非成立同條例第4條第6
    項、第3 項之販賣第三級毒品未遂罪，原判決遽論處同條例
    第4 條第6項、第3項之販賣第三級毒品未遂罪刑，亦有判決
    適用法則不當之違法。上訴人上訴意旨雖未指摘及此，然以
    上均為本院得依職權調查之事項，而原判決上開違背法令之
    情形，影響於事實之確認，為兼顧上訴人之審級利益，仍應
    由本院將原判決撤銷，發回原審更為審理。
據上論結，應依刑事訴訟法第397條、第401條，判決如主文。
中    華    民    國   111    年    2     月    24    日
                  刑事第一庭審判長法  官  郭  毓  洲  
                                  法  官  林  英  志  
                                  法  官  周  盈  文  
                                  法  官  蔡  憲  德  
                                  法  官  林  靜  芬  
本件正本證明與原本無異
                                  書記官
中    華    民    國   111    年    3     月    1     日